臺灣臺南地方法院民事裁定　　　　　 100年度消債抗字第38號
抗　告　人　穆昱璇即穆金蕊
上列抗告人因聲請免責事件，對於中華民國100年6月28日本院
100年度消債聲字第31號裁定提起抗告，本院裁定如下：
    主  文
抗告駁回。
抗告程序費用新臺幣壹仟元由抗告人負擔。
    理  由
一、抗告意旨略以：抗告人之欠款高達新臺幣（下同）414萬餘
    元，係因民國92年間，抗告人所任職之公司，誘騙員工參與
    匯率波動操作，並由公司主管帶領新進員工至銀行櫃檯辦卡
    ，以便員工提領現金作公司吸金之用，抗告人為公司之一員
    ，豈有能力拒絕主管之指示？又該高額債務之結果，債權銀
    行亦須負部份責任，蓋債權銀行為期能賺取信用卡、現金卡
    高額利息，旗下業務員無不以高額及優厚贈品吸引無知民眾
    辦卡消費，並不時主動撥打電話告知辦卡、放款之簡易及便
    利性，致抗告人身陷以卡養卡之惡性循環。抗告人於97年2
    月至聯合徵信中心調閱債權明細，發現當時債務總額為100
    多萬元，至98年法院命債權人申報時，已達300多萬元，至
    今更高達414萬餘元，短短3、4年間抗告人債務即以倍數劇
    增，實欲抗告人如何面對？爰提起抗告，請求撤銷原裁定，
    准予抗告人免責。
二、按債務人有下列各款情形之一者，法院應為不免責之裁定，
    但債務人證明經普通債權人全體同意者，不在此限：一、於
    七年內曾依破產法或本條例規定受免責；二、隱匿、毀損應
    屬清算財團之財產，或為其他不利於債權人之處分；三、捏
    造債務或承認不真實之債務；四、因浪費、賭博或其他投機
    行為，致財產顯然減少或負擔過重之債務，而生開始清算之
    原因；五、於清算聲請前一年內，已有清算之原因，而隱瞞
    其事實，使他人與之為交易致生損害；六、明知已有清算原
    因之事實，非基於本人之義務，而以特別利於債權人中之一
    人或數人為目的，提供擔保或消滅債務；七、隱匿、毀棄、
    偽造或變造帳簿或其他會計文件之全部或一部，致其財產之
    狀況不真確；八、故意於財產及收入狀況說明書為不實之記
    載，或有其他故意違反本條例所定義務之行為，消債條例第
    134 條定有明文。又按消費者債務清理制度並非在使債務人
    恣意消費所造成之債務，轉嫁予債權人負擔，債務人免責之
    制度，應在鼓勵勤勞誠實之債務人，而非縱容債務人奢侈浪
    費，倘債務人於聲請清算前之相當期間內，利用信用金融之
    機會，恣意為非屬通常生活所需之鉅額消費或作奢侈性、浪
    費性消費，亦或其他投機性之行為，而不在意日後履行返還
    之能力，反而算計消債條例中之免責制度，濫用清算程序以
    規避其應負擔之償還責任，自與消債條例之立法本旨有違。
三、經查：
(一)抗告人聲請消費者債務清理事件，經本院以97年度消債更字
    第839號裁定開始更生程序，嗣因其所提之更生方案未能經
    債權人可決，經本院以99年度消債清字第40號裁定開始清算
    程序，其後再經本院99年度司執消債清字第37號裁定清算程
    序終止在案等情，業經本院職權調閱前揭卷宗核閱無誤。
(二)又抗告人92年及93年間薪資給付總額分別為681元及0元，有
    本院依職權調閱抗告人稅務電子閘門財產所得調件明細表附
    院可按（見消債更卷第73至75頁）。並參酌抗告人於前審訊
    問時陳述：「（問：92年的時候有無在工作？）92年的時候
    ，我去找工作，我找到的工作就是匯率兌現的公司，我是應
    徵做紀錄員及書寫員的工作，一個月的薪資為二萬多元」、
    （問：92、年93年每個月需要的生活費為何？）小孩子的生
    活費、學費約每個月三萬元，房租每個月9仟元…」等語綦
    詳（見消債聲卷第117至117頁背面），堪認抗告人92年至93
    年間之收入不穩定，且經濟甚為窘困。
(三)然查抗告人所欠債務原因，於前審依債權人提出之債務人預
    借現金、現金卡及信用卡消費明細表綜合觀之，自93年7月
    13日起至93年10月5日止向富邦銀行（已轉讓與富邦資產管
    理股份有限公司）預借交易紀錄5次，共計90,000元；自92
    年7月22日起至93年8月25日止，向新光行銷股份有限公司預
    借現金之交易紀錄2次，共計53,000元；自93年6月10日起至
    93年10月6日止，向花旗（台灣）銀行預借既有卡友零利金
    共12期每期5,833元，共計69,996元；於92年7月16日向兆豐
    國際商業銀行股份有限公司預借24,000元、並自92年12日24
    日起至93年9月24日止以卡優貸預借現（卡優貸分10期）共
    計70,000元、93年9月7日以卡優貸預借現（卡優貸分10期）
    70,000元；自93年8月25日起至93年11月12日止，向國泰世
    華銀行預借現金之交易紀錄5次，共計90,000元；93年間向
    匯誠第一資產管理股份有限公司（原萬泰銀行）預借現金之
    交易紀錄2次，共計30,000元；自92年8月22日起至93年6月8
    日止，向萬榮行銷股份有限公司預借現金之交易紀錄9次，
    共計190,000元。則抗告人僅上開所列借款金額即共計623,9
    96元，已佔抗告人聲請本件更生程序時無擔保及無優先債權
    總額2,261,365元之27％；並審酌抗告人所載債權人清冊之
    債權種類及原因欄，抗告人債務發生原因多為投資匯率差額
    或投資失利等語（見消債更卷第169至171頁），足見上該投
    資匯率差額，顯係抗告人財產顯然減少及負擔過重債務之主
    要原因。
(四)抗告人雖辯稱：上開借款行為，係因受所任職公司誘騙，且
    債權銀行亦應對抗告人欠款負相當責任云云。然抗告人於前
    審訊問時稱：「（問：你不知道你們所借的錢將來也是要還
    錢的嗎？）我知道，當時公司說會幫我們賺房子等，會讓我
    們生活無問題，獲利很高，所以我才借錢作投資，我工作一
    個多月，我就投資將近一百萬元。」等語（見消債聲卷第
    117頁背面），並參酌抗告人自承於任職公司期間一個月薪
    資僅約2萬元，已如前述，則前開借款已明顯超過其經濟能
    力及一般人之生活所必須，抗告人全未考量其自身償債能力
    ，僅心存僥倖，希冀以公司財務槓桿操作方式獲利，未思其
    投資之高風險性，亦未以過去實證考量投資收益之或然率，
    更未有預定收入以詳實擬定償還計畫，即先行借款從事該投
    資，實難謂無投機之嫌。再者，抗告人並未就其所稱受誘騙
    情節及對象為具體說明，復無提出任何積極證據或報案資料
    以實其說，尚難僅憑抗告人空泛、抽象之主張，而認本件有
    何不可歸責抗告人之投機行為，是其所辯，顯不足採。
四、綜上所述，抗告人確係因借款，並委由所任職公司操作匯率
    兌現欲以獲利，而導致負擔過重之債務，且已逾越其所得負
    擔之能力，依上開說明，其所為係屬投機行為。故原審認抗
    告人有消債條例第134條第4款所規定之「因浪費、賭博或其
    他投機行為，致財產顯然減少或負擔過重之債務，而生開始
    清算之原因。」之情事，而裁定不予免責，並無違誤。抗告
    意旨仍執陳詞指摘原裁定不當，求予廢棄，為無理由，應予
    駁回。末按，聲請人今雖受不免責裁定，日後尚非不可循本
    條例第142條途徑而受免責裁定，併予敘明。
五、據上論結，本件抗告為無理由，依消費者債務清理條例第15
    條，民事訴訟法第495條之1第1項、第449條第1項、第95條
    、第78條，裁定如主文。
中    華    民    國    100    年    9    月    16   日
                  民事第一庭  審判長  法  官
                                      法  官
                                      法  官
上為正本係照原本作成。
不得再抗告。
中    華    民    國    100    年    9    月    16    日
                                      書記官  蘇玟心